【裁判字號】    96,訴,49
【裁判日期】    970506
【裁判案由】    分割共有物
【裁判全文】
臺灣澎湖地方法院民事判決                96年度訴字第49號
原      告  乙○○
訴訟代理人  甲○○
            吳惠玲律師
被      告  丙○○
                        弄20.
上列當事人間請求分割共有物事件，本院於民國97年4月22日言
詞辯論終結，判決如下：
    主  文
兩造共有坐落澎湖縣馬公市○○段1384地號、面積2109.34平方
公尺之土地，准分割為：附圖編號Ｂ部分、面積1054.67平方公
尺，分歸原告所有；附圖編號Ａ部分、面積1054.67平方公尺，
分歸被告所有。
原告應補償被告新台幣參拾參萬柒仟陸佰壹拾柒元。
訴訟費用新台幣壹萬玖仟陸佰陸拾元，由兩造各負擔二分之一。
    事實及理由
甲、兩造之主張
一、原告起訴主張：坐落澎湖縣馬公市○○段1384地號、面積
    2109.34平方公尺之土地，為兩造所共有，應有部分各為二
    分之一。上開土地，依其使用目的並非不能分割，且兩造亦
    無不分割之約定，因不能獲致分割協議，爰依法訴請裁判分
    割，聲明如主文第一項所示，並願補償被告新台幣（以下同
    ）337,616元。
二、被告則以：原告雖主張系爭土地前經原告先父與被告先祖父
    協議，附圖Ｂ部分分歸原告所有，附圖Ａ部分分歸被告所有
    ，但原告並未舉證以實其說，且如係依據前開所謂之協議契
    約請求分割，即非屬不動產物權而涉訟，應由被告住所地之
    台灣台北地方法院管轄，其請求權亦因15年不行使而消滅，
    被告不同意原告嗣後再為任何變更、追加，而原告請求之分
    割方法，亦屬不公平，最公平的方法是變賣土地後分配價金
    等語，資為抗辯。
乙、不爭執之事項
一、坐落澎湖縣馬公市○○段1384地號、面積2109.34平方公尺
    之土地，為兩造所共有，應有部分各為二分之一。
二、前開土地如附圖Ｂ部分，其上有原告所有之建物、倉庫、貨
    櫃等建築改良物。
三、前開土地依其使用目的並非不能分割，且兩造就分割方案不
    能獲致協議。
丙、得心證之理由
一、按各共有人，得隨時請求分割共有物，但因物之使用目的不
    能分割或契約訂有不分割之期限者，不在此限；又共有物之
    分割，依共有人協議之方法行之，分割之方法，不能協議者
    ，法院得因任何共有人之聲請，以原物分配於各共有人，以
    原物為分配時，如共有人中，有不能按其應有部分受分配者
    ，得以金錢補償之，民法第823條第1項、第824條第1項第1
    款、第2項分別定有明文。
二、經查：
    (一)澎湖縣馬公市○○段第1384地號、面積2109.34平方公
        尺之土地，為兩造所共有，應有部分各為二分之一，
        其上如附圖Ｂ部分，有原告所有之建物、倉庫、貨櫃等
        建築改良物，現為原告占有、使用中，另附圖Ａ部分，
        則長滿銀合歡等情，有土地登記謄本、照片附卷可稽，
        並經本院實地勘驗屬實，復為兩造所不爭執，自堪信為
        真實。
    (二)原告於聲請調解狀中，固陳稱其先父與被告之先祖父曾
        就本件土地協議分割如圖 (見簡字卷第8頁)，東側土地
        劃歸原告所有，西側土地劃歸被告所有等語。惟被告否
        認其先祖父有此協議，原告亦無法舉證證明。原告於調
        解聲明中，亦請求法院「裁判分割，分割方法如附圖」
        (見簡字卷第3頁)，嗣於本院準備程序中，並多次表明
        係請求法院裁判分割，僅因聽其先父提及分得東側土地
        ，且因長久占有、使用該地，才主張應分得東側之土地
        (見本院97年1月29日及97年3月4日準備程序筆錄)。足
        見本件原告係訴請裁判分割土地，其請求分得東側土地
        ，係因該部分土地現為其占有、使用中，純係分割方法
        的主張，並非請求依據協議契約而為分割。從而，本件
        既係因不動產分割涉訟，依民事訴訟法第10條第1項規
        定，即專屬不動產所在地之本院管轄，且原告真意係在
        訴請裁判分割，亦不生其請求權罹於時效及其訴是否變
        更、追加之問題。被告此等部分之抗辯，尚非可採。
    (三)兩造共有之前開土地，依其使用目的並非不能分割，亦
        未訂有不分割之契約，且兩造就分割方案不能獲致協議
        。依前揭規定，原告請求裁判分割，洵屬有據，自應准
        許。
    (四)依民法第824條第2、3項規定，分割方法不能協議決定
        者，法院可能之分配方案有三：第一、以原物分配於各
        共有人；第二、變賣共有物，以價金分配於各共有人；
        第三、以原物為分配，如共有人中，有不能按其應有部
        分受分配者，得以金錢補償之。茲就本院決定之分割方
        法分述如下：
        １. 被告雖認為變賣土地，分配價金於兩造，是最為公
            平的方法云云。惟定共有物分割之方法，固可由法
            院自由裁量，但亦須以其方法適當者為限。若原物
            分配對全體或多數共有人有利，須先就原物分配，
            必於原物分配有困難者始予變賣，以價金分配於各
            共有人 (參照最高法院94年度台上字第1768號判決
            要旨)。本件被告現住居、工作於台北地區，或無
            實際利用系爭土地之需要，但原告卻於該土地上設
            有建物、倉庫、貨櫃等建築改良物，實際久居在該
            處，已如前述，而系爭土地以原物分配，亦無何等
            困難，參諸前揭判決要旨，自無捨此反而變賣土地
            之必要。
        ２. 被告另主張系爭土地分割為南北二部分云云，惟本
            件土地本即呈東西走向之長方形，如採被告前揭分
            割方案，將使土地分成兩塊更為狹長的土地，無論
            南邊或北邊的土地，均不利於使用，尚非妥適。
        ３. 被告又主張以抽籤方式決定分配云云，惟抽籤係以
            機率決定，此於協議分割，經共有人同意，或可採
            行，但既訴諸法院裁判分割，法院就分割方法，即
            應衡酌各種因素，妥適、公平為之，自不得再以抽
            籤方式決定。
        ４. 本件土地既呈東西走向之長方形，則從中分割為東
            、西二部分，使土地保持方整、方便利用，最為適
            當。另參酌系爭土地東西兩側界線之形狀，東側曲
            折、西側平直，是所定中間分割線，以平行西側界
            線為妥。據此，土地分割如附圖Ａ、Ｂ二部分，面
            積相同，各為1054.67平方公尺。就對外連絡通道
            言，Ａ、Ｂ二部分之南側，同緊臨澎湖縣馬公市○
            ○段1380地號土地，該筆土地為國有土地，平均寬
            度不足3公尺，有澎湖縣澎湖地政事務所96年11月
            29日澎地所測字第0960008809號函附卷可稽 (見簡
            字卷第45頁)，該Ａ、Ｂ二部分之土地，面臨相同
            的條件。另Ａ部分土地之西側，緊臨同段1004地號
            土地，該筆土地為國有土地，近本件土地最大寬度
            1.732公尺，最小寬度1.689公尺，編列為交通用地
            ，亦有澎湖縣澎湖地政事務所97年3月10日澎地所
            測字第0970001537號函及地籍圖附於本院卷可憑。
            Ｂ部分土地之東側及Ａ、Ｂ二部分之北側，依地籍
            圖所載，均與他人私有土地相鄰。是此一分割方案
            ，已兼顧各部分之對外通連情形。
    (五)本件土地分割為附圖Ａ、Ｂ二部分，Ａ部分長滿銀合歡
        ，Ｂ部分現由原告占有、使用中，兩造均表明希望分得
        Ｂ部分。惟分割共有物，如儘量依各共有人使用現狀定
        分割方法，以維持現狀，減少共有人所受損害，當不失
        為裁判分割斟酌之一種原則 (參照最高法院82年度台上
        字第1990號判決要旨)。 本件原告於Ｂ部分土地上，設
        有建物、倉庫、貨櫃等建築改良物，且長久占有、使用
        ，該建物即澎湖縣馬公市○○里○○鄰○○路72號，業歷
        30餘年，有澎湖縣政府稅捐稽徵處房屋稅稽證明書及照
        片附卷可稽 (見簡字卷第6頁、第26-30頁)，並經本院
        實地勘驗屬實。從而，該Ｂ部分土地，如果分由原告取
        得，即維持現狀，顧及原告利用土地之現況；反之，該
        Ｂ部分如分由被告取得，將使土地與其上之建築改良物
        ，分屬不同人所有，又將衍生其餘之紛擾。兩相權衡，
        自以由原告分得Ｂ部分、被告分得Ａ部分為妥適。至被
        告指Ａ部分土地對外通行不便一節，除前已敘明Ａ、Ｂ
        二部分土地之對外通連情形外，另因Ａ部分現長滿銀合
        歡、尚未開發利用，而Ｂ部分則經原告長久使用、經營
        ，致現況略有差異，況依附圖資料，Ｂ部分之土地中，
        尚包含有道路用地79.85平方公尺，此係該部分自己提
        供道路之用，並非均屬公有土地。因此，兩相對照，上
        述分配方案，應屬公允。
    (六)按定共有物分割之方法，固可由法院自由裁量，但須以
        其方法適當者為限。法院裁判分割共有物，除應斟酌各
        共有人之利害關係、使用情形外，尚應斟酌共有物之價
        格，於共有人中有不能按其應有部分受分配，或所受分
        配之不動產，價格不相當者，以適當之價格補償之，始
        符合公平經濟之原則 (參照最高法院84年度台上字第
        1588號判決要旨)。本件土地分割如附圖Ａ、Ｂ二部分
        ，兩造均同意委由陳雄鳴建築師鑑定價格 (見本院97年
        3月4日準備程序筆錄)，經鑑定結果，Ａ部分價格為
        2,109, 340元，Ｂ部分價格為2,784,573元，有該建築
        師事務所97年3月20日 (97)工建字第0320號函送之鑑定
        報告可稽，二者價格相差675,233元，其一半為337,617
        元 (四捨五入)。參諸前揭判決要旨，本院認為於原告
        分配Ｂ部分、被告分配Ａ部分土地之外，因二部分之價
        格有前述差異，應另由原告補償被告337,617元，始符
        合公平經濟之原則。
三、綜上所述，原告本於共有物分割請求權之法律關係，請求分
    割系爭土地，為有理由，應予准許，爰判決如主文第一、二
    項所示。又因分割共有物之分割結果對兩造均屬有益，訴訟
    費用由敗訴之當事人負擔顯失公平，本院認原告所支付之裁
    判費、複丈費、鑑定費等訴訟費用共計19,660元，有收據7
    紙附卷可憑，由兩造按應有部分之比例，各負擔二分之一即
    9,830元為妥，併判決如主文第三項所示。
丁、結論
    本件原告之訴為有理由，依民事訴訟法第80條之1，判決如
    主文。
中    華    民    國    97    年    5     月    6     日
                        民事庭  法  官  洪曉能
以上正本係照原本作成。
如不服本判決，應於送達後20日內，向本院提出上訴狀（須附繕
本）。
中    華    民    國    97    年    5     月    6     日
                                書記官  呂黎明


司法院資訊處製作；財團法人民間司法改革基金會備份。
